【裁判字號】    94,訴,1927
【裁判日期】    950727
【裁判案由】    調整租金
【裁判全文】
臺灣板橋地方法院民事判決              94年度訴字第1927號
原      告  壬○○
            大永興業股份有限公司
法定代理人  癸○○○
共      同
訴訟代理人  楊國華律師
被      告  丙○○
被      告  乙○○
被      告  丁○○
被      告  甲○○
被      告  戊○○
被      告  己○○
被      告  子○○○
被      告  庚○○
訴訟代理人  顧立雄律師
            許慧如律師
被      告  辛○○
上列當事人間請求調整租金事件，經本院於民國95年7 月6 日言
詞辯論終結，判決如下：
    主      文
被告丙○○、乙○○、丁○○、甲○○、戊○○、己○○、子○○○、庚○○、辛○○共同承租原告壬○○所有坐落台北縣板橋
市○○段893 地號土地如附圖一所示黑色部分面積一四八點三平
方公尺之租金，自民國九十四年八月二十一日起調整為每月新台
幣貳萬玖仟捌佰拾捌元。
被告丙○○、乙○○、丁○○、甲○○、戊○○、己○○、子○○○、庚○○、辛○○共同承租原告大永興業股份有限公司所有
坐落台北縣板橋市○○段894 地號土地如附圖二所示894-A1、98
4- B1 、894-C 部分面積共計三四點七一平方公尺之租金，自民
國九十四年八月二十一日起調整為每年新台幣陸萬伍仟柒佰壹拾
貳元。
訴訟費用由被告連帶負擔。
    事實及理由
甲、程序方面：
一、原告大永興業股份有限公司（下稱大永公司）於起訴後，法
    定代理人由林明成變更為癸○○○，有台北市政府核准變更
    函文及大永公司變更後之公司變更登記表影本各在卷可稽，
    是變更後之法定代理人癸○○○具狀聲明承受訴訟，於法即
    無不合。
二、被告丙○○、乙○○、丁○○、甲○○、戊○○、己○○、
    子○○○、辛○○經合法通知，均未於最後言詞辯論期日到
    場，核無民事訴訟法第386 條各款所列情形，爰依原告聲請
    ，由其一造辯論而為判決。
乙、實體方面：
一、原告主張：
    (一)坐落台北縣板橋市○○段893 地號土地（重測前為板橋段
      29地號）原為訴外人祭祀公業林本源所有，並由其將附圖
      一所示黑色部分面積44.861坪（即148.3 平方公尺）不定
      期出租予訴外人江榮，供做建築台北縣板橋市○○街3 號
      房屋之基地使用，按月繳租，有土地租用契約書、租金收
      據可稽。嗣江榮於民國（下同）70年5 月7 日死亡，上開
      房屋由繼承人即被告丙○○、乙○○、丁○○、甲○○、
      戊○○、己○○、子○○○、庚○○、辛○○等9 人共同
      繼承，基地租賃關係亦由被告等9 人共同繼承，有鈞院89
      年訴字第1188號判決、台灣高等法院93年上字第247 號判
      決可憑。88年8 月13日祭祀公業林本源將台北縣板橋市○○段893 地號土地出售予林明成，於同年9 月28日辦畢所
      有權移轉登記；89年12月16日林明成再將土地所有權讓與
      原告壬○○，並於90年6 月26日完成所有權移轉登記，有
      土地登記謄本可證。
    (二)坐落台北縣板橋市○○段894 地號土地（重測前為板橋段
      28地號）為原告大永公司所有，並將附圖二所示894-A1、
      894-B1、894-C 部分面積共計34.71 平方公尺不定期出租
      予訴外人江榮，供做建築台北縣板橋市○○街3號 房屋之
      基地使用，按年繳租，為被告庚○○於台灣高等法院93年
      上字第247 號返還無權占有土地事件所不爭，並有土地登
      記謄本、租金統一發票乙紙可憑。江榮去世後，由被告等
      9 人共同繼承系爭建物及與原告大永公司間之基地租賃關
      係。
    (三)按租賃物為不動產者，因其價值之昇降，當事人得聲請法
      院增減其租金，民法第442 條前段定有明文。前開893 地
      號土地每平方公尺申報地價於53年7 月為新台幣（下同）
      2155.4元、57年7 月為5024.8元，迄至93年1 月已調昇為
      40,240元，有地價謄本、土地登記謄本可稽；但租金自57
      年1 月以來，每月284 元，30餘年未曾調整，已非公平。
      至前開894 地號土地每平方公尺申報地價於67年7 月1 日
      為6,000 元，76年7 月為20,122.3元，迄至93年1 月已調
      昇為31,553元，亦有地價謄本、土地登記謄本為憑；但租
      金自70年以來，每年為10,417元，將近25年未曾調整，已
      非公平。
    (四)衡諸系爭893 、894 地號土地坐落在台北縣板橋市○○路
      、北門街、西門街三叉口，位居板橋市區交通中樞，公車
      客運路線多，商店市招林立，商業繁榮；鄰近又有黃石市
      場、板橋高中、板橋國小、綜合運動場、縣立圖書館等公
      共設施。又最近申報地價40,240元（893地號）、31,553
      元（894 地號）偏低於公告現值169,000 元（893 地號）
      、135,604 元（894 地號），故以申報地價年息10％計算
      而調整之，應屬允當，即893 地號：40,240元×148.3 平
      方公尺×10％÷12月＝49,730元/ 月。894 地號：31,553
      元×34.7 1平方公尺×10％＝109,520 元/ 年。故求為判
      決：(1)被告丙○○、乙○○、丁○○、甲○○、戊○○、
      己○○、子○○○、庚○○、辛○○共同承租原告壬○○
      所有坐落台北縣板橋市○○段893 地號土地如附圖一所示
      黑色部分面積148.3 平方公尺之租金，請准自起訴狀繕本
      全部送達翌日起調整為每月49,730元。(2)被告丙○○、乙○○、丁○○、甲○○、戊○○、己○○、子○○○、庚○○、辛○○共同承租原告大永興業股份有限公司所有坐
      落台北縣板橋市○○段894 地號土地如附圖二所示894-A1
      、984- B1 、894-C 部分面積共計34.71 平方公尺之租金
      ，請准自起訴狀繕本全部送達翌日起調整為每年109,520
      元。
二、被告丙○○、乙○○、甲○○、戊○○、己○○、子○○○
    、辛○○等7 人均未於言詞辯論期日到場，亦未提出準備書
    狀作何聲明或陳述。被告己○○、丁○○則各以下列陳詞置
    辯，並均聲明：原告之訴駁回。
    (甲)被告己○○部分：
      (一)原告大永公司並非台北縣板橋市○○段894 地號土地之
        出租人，其對被告為調整租金之意思表示，不生效力：
        1.按「稱租賃者，謂當事人約定，一方以物租與他方使
          用、收益，他方支付租金之契約」，民法第421 條第
          1 項定有明文。是「租賃，乃特定當事人間所締結之
          契約，出租人既不以所有人為限，則在租賃關係存續
          中，關於租賃上權利之行使，例如欠租之催告，約止
          之表示等項，『概應由締結契約之名義人行之，始能
          生效』」，此有最高法院77年台上字第1258號判例意
          旨可資參照。復按最高法院77年台上字第2214號判決
          亦明揭：「調整租金之權利，係屬形成權，以租賃契
          約之當事人始得行使，此觀民法第424 條規定自明。
          且出租人地位之讓與，係屬租賃契約之變更，不得僅
          由出租人單方面之通知承租人而發生效力。」
        2.系爭894 地號土地之出租人係財團法人林公熊徵學田
          ，並非原告大永公司：
          原告大永公司委由財團法人林公熊徵學田（下稱林公
          熊徵學田），對外以林公熊徵學田自己名義出租與被
          告之先父江榮，藉此方式由林公熊徵學田向被告之先
          父江榮收取租金，此徵諸系爭894 地號部分土地之租
          金收據、收租通知明信片及檢送73年、74年度土地租
          金收據予被告之先父江榮之函文，均係以林公熊徵學
          田之名義簽發或寄發，益明系爭894 地號部分土地之
          出租人係林公熊徵學田，而非該土地所有人即原告大
          永公司。
        3.準此，揆諸上揭最高法院判決列意旨，關於租賃上權
          利之行使，概應由租賃契約之當事人即林公熊徵學田
          始得為之。迺原告大永公司竟逕以自己名義就系爭89
          4 地號部分土地向被告請求調整租金，此自不生法律
          上之效力。
      (二)退萬步言，鈞院如認原告等得請求調整租金，惟原告等
        逕以申報總地價年息10% 之金額為調整之依據，亦顯失
        公平：
        1.按「其地租金之數額，除以基地申報地價為基礎外，
          尚須斟酌基地之位置，工商繁榮之程度，承租人利用
          基地之經濟價值及所受利益等項，並與鄰地租金相比
          較，以為決定，並非必報申報總地價年息10% 最高額
          。」此有最高法院68年台上字第3071號判例可資參照
          。
        2.查門牌號碼台北縣板橋市○○街3 號之房屋坐落台北
          縣板橋市○○段893 號土地及同地894 號土地，上開
          房屋地處一老舊社區，經濟活動並非活絡，又上開房
          屋周遭建物均為老舊之建築，難為有效利用。另觀諸
          原告所提照片可知，上揭房屋所臨道路為一接通馬路
          之單行道，過往車輛並未多加停留，且其周遭空屋頗
          多。此外，因板橋火車站、縣府大樓等接連遷移至縣
          民大道，更使上開房屋周邊經濟活動益加蕭條，人氣
          和商機不復以往，與新板橋火車站附近之商圈相比，
          實非繁榮地區。
        3.基上，原告等逕請求調整系爭土地租金為申報總地價
          年息10 %，而未斟酌系爭土地周邊工商繁榮之程度，
          被告利用基地之經濟價值及所受利益等情形，並與鄰
          地相比較，顯違上揭最高法院判例意旨，本件原告請
          求顯無理由。
    (甲)被告丁○○部分：
      伊與其他被告間雖有親戚關係，惟因生父與生母於53年即
      離異，伊係由生母林秋監護撫養並隨同生母與繼父桑家興
      居住，與其他被告均無往來，訊息更是全然斷絕，談何繼
      承權的行使？且伊於91年10月28日與原告大永公司本誠實
      信用原則達成協議，伊拋棄承租權，原告則放棄對伊就系
      爭土地一切請求權。
三、查原告主張台北縣板橋市○○段893 地號土地（重測前為板
    橋段29地號）原為訴外人祭祀公業林本源所有，88年8 月13
    日祭祀公業林本源將上開土地出售予訴外人林明成，林明成
    再於89年12月16日將上開土地所有權讓與原告壬○○，並於
    90年6 月26日完成所有權移轉登記；台北縣板橋市○○段89
    4 地號土地（重測前為板橋段28地號）則為原告大永公司所
    有。893 地號土地於原告壬○○取得所有權前，原由祭祀公
    業林本源將附圖一所示黑色部分面積44.861坪，不定期出租
    予訴外人江榮，供做建築台北縣板橋市○○街3 號房屋之基
    地使用，雙方並訂有土地租用契約書；894 地號土地亦經原
    告大永公司將附圖二所示89 4-A1 、894-B1、894-C 部分（
    面積共計34.71 平方公尺）不定期出租予訴外人江榮，供做
    建築台北縣板橋市○○街3 號房屋之基地使用。嗣江榮於70
    年5 月7 日死亡，上開房屋由繼承人即被告丙○○、乙○○
    、丁○○、甲○○、戊○○、己○○、子○○○、庚○○、
    辛○○等9 人共同繼承，基地租賃關係亦由被告等9 人共同
    繼承。又893 地號土地租金自57年1 月以來，每月為284 元
    ，30餘年未曾調整；894 地號土地租金自70年以來，每年為
    10,417元，將近25年未曾調整等情，業據原告提出土地租用
    契約書影本1 份、893 地號租金收據影本2 頁、893 及984
    地號土地謄本影本各1 份、繼承系統表1 份、江榮除戶戶籍
    謄本及被告戶籍謄本、林公熊徵學田寄發予被告江英之存證
    信函影本1 份、被告庚○○寄發予原告大永公司之存證信函
    影本1 份等件為證，且到場之被告庚○○及丁○○亦不爭執
    上開文書之真正，自堪認原告之主張為真實。
四、被告庚○○雖以林公熊徵學田出具之72年、73年租金收據及
    林公熊徵學田寄發之收租通知明信片、75年7 月16日函文影
    本為據，抗辯894 地號土地之出租人為林公熊徵學田，而非
    原告大永公司。惟此已為原告大永公司否認，陳稱林公熊徵
    學田僅係代其收取租金而已，自75年起由其自行辦理收租業
    務，並提出收取75年度租金而開立之統一發票影本1 紙為證
    。經查，被告所提上開文件僅得證明林公熊徵學田有收取72
    年、73年租金及寄發收租通知之事實而已，尚無從證明林公
    熊徵學田即為894 地號土地之出租人，且林公熊徵學田若確
    為出租人，則江榮所繳付之75年土地租金又豈可能由原告大
    永公司開立一發票，況林公熊徵學田於89年12月20日業以存
    證信函通知被告庚○○，其與被告間並無任何租賃關係，並
    退還被告庚○○寄所寄用以支付894 地號土地租金之郵政匯
    票，亦有原告所提且為被告庚○○不爭執真正之上開存證信
    函附卷可憑，故被告庚○○辯稱林公熊徵學田方為894 地號
    土地之出租人云云，因乏所據，自無可採。
五、至被告丁○○辯稱其與原告大永公司達成協議，其拋棄承租
    權，原告大永則放棄對伊就系爭土地一切請求權，固據提出
    協議書1 紙為證。然被告丁○○係與其他被告共同繼承被繼
    承人江榮之租賃權，依民法第1151條規定，該權利為全體繼
    承人公同共有，而公同共有物之處分及其他權利之行使，應
    得公同共有人全體之同意，復為民法第828 條第2 項所明定
    ，故被告丁○○在未得全體共人同意之情況下，同意放棄繼
    承之上開租賃權並將土地返還，該處分自不生效力，且民法
    第11條所謂拋棄繼承權，係指全部拋棄而言，被告丁○○僅
    拋棄上開租賃權，亦為繼承性質所不許。況依該協議第4 點
    約定，原告大永公司放棄歷年租金應由被告丁○○分擔部分
    之一切請求權，係以被告丁○○履行返還土地並將土地上建
    物交原告大永公司自行處理及拆除為前提，被告丁○○既未
    履行其義務，原告大永公司亦無放棄請求權可言，被告丁○○所辯，洵非有據，難認可採。
六、按租賃物為不動產者，因其價值之昇降，當事人得聲請法院
    增減其租金；但其租賃定有期限者，不在此限，民法第442
    條定有明文。故不動產如其本身價值於契約成立後有昇降，
    當事人自得聲請法院增減租金額（最高法院20年滬上字第4
    號判例參照）。再法院為租金數額之調整時，應斟酌土地本
    身之價格及位置、工商業繁榮之程度、承租人利用土地之經
    濟價值及所受利益、鄰地租金現況等情形（最高法院20年上
    字第283 號判例及最高法院19年上字第132 號判例）。經查
    ：
    (一)系爭893 、894 地號土地，位在近台北縣板橋市○○路、
      北門街、西門街三叉路口，公車客運路線眾多，附近有黃
      石市場、板橋國小、板橋高中、市立圖書館、林家花園古
      蹟、板橋市公所，且距離板橋新火車站、台北縣政府及捷
      運府中站亦甚近，商業繁榮，交通便捷，有位板橋市○市
      ○○街道圖及照場照片在卷足稽。
    (二)被告之被繼承人江榮與祭祀公業林本源簽訂之土地租用契
      約書，固約定893 地號土地租金每月為73.1元，惟自57年
      起，承租人江榮每月繳付之租金變更為284 元後，迄未調
      整；而894 地號土地自70年起，每年租金為10,417元，迄
      未調整等情，已詳述如前。
    (三)又系爭893 地號土地，於57年之申報地價為每平方公尺5,
      024.8 元，其後迭經調整，迄93年之申報地價為每平方公
      尺40,240元，公告地價則為每平方公尺169,000 元；系爭
      894 地號土地於67年之申報地價為每平方公尺6,000 元、
      76年之申報地價為每平方公尺20,122.3元，其後迭經調整
      ，迄93年之申報地價為每平方公尺31,553元，公告地價則
      為每平方公尺135,604 元，此觀原告提出之系爭2 筆土地
      地價謄本與地籍謄本之記載即明。
    (四)由上開資料可知，893 地號自57年迄今，申報地價之漲幅
      近8 倍，894 地號土地自70年迄今，申報地價之漲幅亦逾
      5 倍，顯見系爭土地自租賃契約訂定後，其價值已有調昇
      ，原約定893 地號土地租金每月284 元，894 地號土地每
      年租金10,417元，顯然過低，原告請求調升租金，即非無
      據。本院審酌系爭土地所居地理位置，工商繁榮之程度及
      被告庚○○自承坐落系爭土地上之房屋目前由其使用，其
      中一間店面供自營咖啡館之用，另一間店面則正招租中等
      一切情狀，認原告請求按93年度申報地價年息10% 計算，
      容屬過高，應調高之比例以按93年度申報地價年息6%計算
      為合理，故調整後893 地號土地每月租金為29,838元【計
      算式：每平方公尺申報地價40,240元×面積148.3 平方公
      尺（44.861坪折算為148.3 平方公尺）×年息6%÷12月=2
      9,838 元，小數點以下四捨五入】；894 地號土地每年租
      金為65,712元【計算式：每平方公尺申報地價31,553元×
      面積34.71 平方公尺×年息6% =65,712元，小數點以下四
      捨五入】。
    (五)末按房屋或土地出租人，依民法第442 條提起請求增加租
      金之訴，如起訴前之租金並未按原約定租額付清，則法院
      准許增加之判決，得自出租人調整租金之意思表示時起算
      （最高法院48年台上字第521 號判例參照）。如出租人未
      於起訴前向承租人為增高租金之意思表示，法院如認其訴
      為有理由，即應判決宣示自出租人起訴時起增高租金（最
      高法院73年8 月21日民刑事庭會議決議參照）。故原告請
      求自起訴狀繕本全部送達翌日起調整系爭土地之租金，自
      屬可取。
七、綜上所述，原告依民法第442 條規定，請求將系爭893 地號
    土地之租金自起訴狀繕本全部送達翌日即94年8 月21日起，
    調整為每月29,838元；系爭894 地號土地之租金自94年8 月
    21日起調整為每年65,712元，為有理由，應予准許，逾此範
    圍之請求，則無理由，應予駁回。
八、兩造其餘主張陳述及所提之證據，經本院審酌後，認均不足
    以影響本判決之結果，均毋庸再予論述，附此敘明。
九、訴訟費用負擔之依據：民事訴訟法第78條、第85條第2 項。
中    華    民    國    95    年    7     月    27    日
                  民事第二庭    法  官  程怡怡
以上正本係照原本作成。
如對本判決上訴，須於判決送達後20日內，向本院提出上訴狀，
上訴臺灣高等法院（應按他造人數提出繕本）。
中  華  民  國    95    年    7    月    31    日
                            書記官  華海珍


司法院資訊處製作；財團法人民間司法改革基金會備份。
